【裁判字號】    99,訴,41
【裁判日期】    990414
【裁判案由】    殺人未遂等
【裁判全文】
臺灣苗栗地方法院刑事判決                99年度訴字第41號
公  訴  人  臺灣苗栗地方法院檢察署檢察官
被      告  丙○○
指定辯護人  本院公設辯護人丁○○
上列被告因殺人未遂等案件，經檢察官提起公訴（98年度偵字第
3954號），本院判決如下：
    主  文
丙○○犯不能安全駕駛動力交通工具罪，累犯，處有期徒刑肆月
；又犯傷害罪，累犯，處有期徒刑伍月；又犯毀損他人物品罪，
累犯，處有期徒刑月；又犯殺人未遂罪，累犯，處有期徒刑陸
年。應執行有期徒刑陸年拾月。
    事  實
一、丙○○前因酒後駕車公共危險案件，經本院於民國97年11月
    26 日 以97年度苗交簡字第689 號判決判處有期徒刑3 月於
    97年12月15日確定在案，其於98年4 月2 日入監執行，甫於
    98 年7月1 日因徒刑執行完畢出監。
二、詎其竟仍不知悔改，於98年7 月26日中午12時許，在苗栗縣
    通霄鎮五北里9 鄰82-2號友人住處飲用酒類後，在其控制力
    及注意力均已達不能安全駕駛動力交通工具之程度，明知注
    意飲用酒類或其他類似物後其吐氣所含酒精濃度超過每公升
    0.25毫克或血液中酒精濃度超過百分之0.05以上者，不得駕
    駛車輛，竟仍執意於同日下午2 時30分許，騎乘其所有車牌
    號碼為IHW-946 之重型機車，沿苗栗縣通霄鎮○○里○路返
    回其位於苗栗縣通霄鎮五北里8 鄰77-3號住處稍事休息，迨
    同日下午5 時許，因受酒精成份影響仍處於不能安全駕駛動
    力交通工具之狀態下，復執意再騎上開機車沿苗栗縣通霄鎮
    五北里鄉○○路至苗栗縣通霄鎮五北里11鄰95號乙○○住處
    後，見乙○○正在屋外疊貨，便騎向乙○○旁，藉口向乙○○稱其父親購買冬瓜之款尚未付清，跟乙○○索取新臺幣2,
    000 元款項，惟為乙○○所拒，竟基於傷害之犯意，手持其
    所帶去置放於機車腳踏墊上之安全帽1 頂（未扣案），毆打
    乙○○頭部數下，乙○○為防衛自己之身體以避免遭丙○○
    繼續毆打，本欲持其工作所用之竹子抵擋丙○○之攻擊，惟
    丙○○隨即與乙○○爭奪乙○○所持竹子，此時乙○○之子
    姚仕爵見狀上前，而乙○○則與丙○○不斷拉扯，以致乙○○受有頭部外傷、枕部頭皮血腫（5 公分、3 公分）及左、
    右手挫擦傷等傷害，而拉扯過程中丙○○因之受有右側眼角
    擦傷及左手第二及第三指擦傷之傷害（拉扯過程致丙○○受
    傷部分，乙○○及姚仕爵均另經臺灣苗栗地方法院檢察署檢
    察官另為不起訴處分），後丙○○因見姚仕爵上前，則又跑
    到上開住處旁水溝撿拾石頭丟往乙○○、姚仕爵處，惟並未
    丟到乙○○、姚仕爵，其後丙○○心有未甘，乃出言恫稱「
    要叫兄弟砍死乙○○、姚仕爵」後，即騎上開機車沿原路返
    回其住處，乙○○則要姚仕爵馬上報警；丙○○進入家中後
    ，又由其住處拿取家中之菜刀1 把，騎乘上開機車再度前往
    乙○○住處，甫到達之際即持菜刀奔往乙○○及姚仕爵，乙○○及姚仕爵見狀乃欲躲入屋內，丙○○則持菜刀1 把衝向
    屋內，在門口時因乙○○、姚仕爵欲將鐵門關上，丙○○竟
    基於毀棄損壞之犯意，以其所持之菜刀敲擊鐵門上玻璃，致
    鐵門上之玻璃碎裂，致不堪使用，並隨即拉開鐵門闖入屋內
    ，見乙○○之母親甲○○○（16年7 月9 日出生，為82歲之
    人）正站立在屋內客廳沙發旁，竟明知菜刀為質地堅硬銳利
    之金屬製品，若持之往人體頭部等要害處砍殺，足以致人於
    死，仍基於殺人之犯意，直接朝甲○○○之頭部及手部砍殺
    3 下，姚水松見狀趕緊出搭救甲○○○，便使勁將丙○○推
    出屋外，並關閉客廳大門用力抵擋拒丙○○於屋外，甲○○○始悻免於死，但因丙○○之上開殺人犯行受有左臉切割傷
    （7 公分）、左手切割傷（5 公分）及右前臂切割傷（1 公
    分）等傷害。嗣丙○○與乙○○隔門僵持之際，為據報前來
    處理之員警當場逮捕，並扣得丙○○見警前來而丟擲於水溝
    邊之菜刀1 把。再經警以丙○○身上酒味甚濃，而對之為酒
    精濃度測試，測得呼氣酒精濃度達每公升0.76毫克，始查獲
    上情。
三、案經乙○○、甲○○○訴由苗栗縣警察局通霄分局報請臺灣
    苗栗地方法院檢察署檢察官偵查起訴。
    理  由
壹、程序部分：
一、按被告以外之人於偵查中向檢察官所為之陳述，除顯有不可
    信之情況者外，得為證據，刑事訴訟法第159 條之1 第2 項
    亦有明文，而該條之立法理由係認被告以外之人（包括證人
    、鑑定人、告訴人、被害人及共同被告等）之陳述如在法官
    面前為之，因其任意陳述之信用性係在已受確定保障之情況
    下所為，自得作為證據。而現階段刑事訴訟法規定檢察官代
    表國家偵查犯罪、實施公訴，依法其有訊問被告、證人及鑑
    定人之權，證人、鑑定人且須具結，而實務運作時，檢察官
    偵查中向被告以外之人所取得之陳述，原則上均能遵守法律
    規定，不致違法取供，其可信度極高，職是，被告以外之人
    前於偵查中已具結而為證述，除反對該項供述得具有證據能
    力之一方，已釋明「顯有不可信之情況」之理由外，即不宜
    遽指該證人於偵查中之陳述不具證據能力。本件證人乙○○
    、姚仕爵於偵查中在檢察官前所為陳述，已經依法具結，另
    被告及指定辯護人復未曾提及檢察官在偵查時有何不法取供
    致證人證詞顯不可信之情事，是其等於偵查中之證述，自得
    採為本件證據。
二、刑事訴訟法第159 條之4 第2 款所稱從事業務之人於業務上
    或通常業務過程所須製作之紀錄文書、證明文書，因係於通
    常業務過程不間斷、有規律而準確之記載，且大部分紀錄係
    完成於業務終了前後，無預見日後可能會被提供作為證據之
    偽造動機，其虛偽之可能性小，除非該等紀錄文書或證明文
    書有顯然不可信之情況，否則有承認其為證據之必要。醫院
    診斷證明書係病患就診或就醫，醫師就其診斷治療病患結果
    ，所出具之證明書。醫師法第17條規定，醫師如無法令規定
    之理由，不得拒絕診斷書之交付。醫師係從事醫療業務之人
    ，病患如純為查明病因並以接受治療為目的，而到醫療院所
    就醫診治，醫師於例行性之診療過程中，對該病患所為醫療
    行為，於業務上出具之診斷書，屬於醫療業務上或通常醫療
    業務過程所製作之證明文書，自該當於上開條款所指之證明
    文書。本案卷附苑裡李綜合醫院診斷證明書2 紙及病歷2 份
    ，符合刑事訴訟法第159 條之4 第2 款所定文書之要件，經
    查亦無顯不可信之情形，應有證據能力。
三、按被告以外之人於審判外之言詞或書面陳述，除法律有規定
    者外，不得作為證據，刑事訴訟法第159 條固定有明文。惟
    被告以外之人於審判外之陳述，雖不符同法第159 條之1 至
    之4 規定，而經當事人於審判程序同意作為證據，法院審酌
    該言詞陳述或書面陳述作成時之情況，認為適當者，亦得為
    證據；又當事人、代理人或辯護人於法院調查證據時，知有
    第159 條第1 項不得為證據之情形，而未於言詞辯論終結前
    聲明異議者，視為有前項之同意，同法第159 條之5 亦定有
    明文。其立法意旨在於傳聞證據未經當事人之反對詰問予以
    核實，原則上先予排除，惟若當事人已放棄詰問或未聲明異
    議，基於證據資料愈豐富，愈有助於真實發現之理念，且強
    化言詞辯論原則，法院自可承認該傳聞證據例外擁有證據能
    力。經查：本判決所引用之下列非供述證據、證人乙○○、
    姚世爵於警詢時之陳述，性質上均屬傳聞證據，惟檢察官及
    被告、指定辯護人於本院審理中調查證據時，知有刑事訴訟
    法第159 條第1 項不得為證據之情形，未於言詞辯論終結前
    聲明異議，且本院審酌上開言詞陳述作成時之客觀情況並無
    不當，並無不宜作為證據之情事，則依刑事訴訟法第159 條
    之5 之規定，認均具有證據能力。
貳、實體部分：
一、訊據被告丙○○對於上開犯罪事實於警詢、偵查及本院審理
    時均坦承不諱，核與證人乙○○、姚仕爵於警詢之證述，證
    人乙○○於偵查及本院審理時具結證述之情節相符，證人乙○○、姚仕爵與被告均無任何怨隙，衡情證人乙○○、姚仕
    爵應無設詞攀誣，或虛構事實以陷害被告之理，況其等到庭
    具結作證，更係以刑事責任擔保其證言之真實性；且有苑裡
    李綜合醫院98年7 月27日之診斷證明書2 張及病歷2 份、舉
    發違反道路交通管理事件通知單、酒精測定表、苗栗縣警察
    局通霄分局汽機車駕駛人酒後生理協調平衡檢測紀錄表、刑
    法第一百八十五條之三案件測試觀察紀錄表各1 份及現場照
    片、扣案之菜刀照片共14張在卷可稽；故證人乙○○、姚仕
    爵前開證述內容，經核尚無不可採信之處。
二、至證人乙○○於本院審理時雖具結證稱被告係先犯殺人未遂
    罪，再犯毀損他人物品罪等語（見本院卷第65至73頁）。惟
    觀之證人乙○○於警詢及偵查中均證稱：「丙○○恐嚇我完
    後，隔約5 分鐘就又騎著那部IHW-946 號重機回來，我看到
    他回來就要往屋內跑（當時我兒子就在我旁邊），並且要將
    門關上，但還來不及關上，丙○○就持菜刀砍過來，剛好砍
    到鐵門，致鐵門2 塊玻璃破掉，丙○○不肯罷休，繼續持菜
    刀追進我家客廳，我兒子姚仕爵見狀即跑進廚房，並將門反
    鎖，丙○○見狀即持菜刀往我母親的頭砍，我立刻抱住我母
    親要往外拖」等語（見偵查卷宗第16至17頁）；復於偵查中
    具結證稱：「第二次回來時有持菜刀，丙○○並要持刀砍人
    ，剛好我母親在場，丙○○先持刀敲窗戶，之後持刀朝我母
    親砍了三刀，口中還說二千元不給他，所以要砍死我全家」
    等語（見偵查卷宗第59頁）；另證人姚仕爵於警詢時亦證稱
    ：「我父親在門口看到丙○○又騎乘IHW-946 號重機車回來
    ，並將該機車停在離我家門口約10公尺左右即從機車踏板拿
    出一把菜刀衝過來，當時我父親就在我旁邊，而我祖母就在
    門口沙發旁，丙○○持菜刀邊衝過來邊對我父親說『叫你兒
    子不要跑』，丙○○拿著菜刀要砍我，我與我父親看他拿菜
    刀衝過來即往屋裡跑，我跟我父親一人關鐵門一人要關木材
    門，但丙○○很快衝到門口，我們還來不及關上丙○○就持
    菜刀砍下來，丙○○持菜刀將我家鐵門的玻璃砍破，並拉開
    鐵門，客廳中就剩丙○○與我父親乙○○跟我祖母甲○○○
    ，我隨即進入廚房並將門反鎖」等語（見偵查卷宗第21頁）
    。是依據上開證人乙○○、姚仕爵之證詞，本案被告應係先
    持菜刀敲擊鐵門上玻璃，致鐵門上之玻璃碎裂，致不堪使用
    ，後基於殺人之犯意，直接朝甲○○○之臉部及手部砍殺3
    下才是。至證人乙○○於雖本院審理時就上開事實之發生順
    序為相反陳述，但其亦自承本院審理時已經距離本案發生之
    時間太久等語（見本院卷第71頁）；且警詢之時間距離事實
    發生之時甚近，記憶應極為清晰，且較少權衡利害得失、受
    他人干預，復與證人姚仕爵所證相符，是應堪認證人乙○○
    、姚仕爵於警詢時所言應可採信。
三、按刑法上殺人罪與傷害罪之區別，應視行為人有無殺意為斷
    ，以戕害他人生命之故意，著手於刺殺之實行而未發生死亡
    之結果，為殺人未遂；倘無使人喪失生命之故意，僅在使其
    身體、健康受到傷害，則為傷害罪，二罪皆發生傷害之結果
    時，僅其主觀犯意及身體傷害程度不同而已。被害人所受傷
    害之程度及部位，固不能據為認定有無殺人犯意之唯一標準
    ，但被害人所受傷害之程度、部位，及加害人之下手情形如
    何，於審究犯意方面，仍不失為重要參考資料；至其殺意之
    有無，雖不以兇器之種類及及傷痕之多少等，為絕對之認定
    標準，但加害人下手之部位、用力之輕重、砍向部位之手段
    ，佐以其所執兇器、致傷結果、與被害人之關係暨行為後之
    情狀，仍非不可藉為判斷有無殺意之心證依據予以綜合觀察
    論斷，此有最高法院20年度非字第104 號判例、47年度臺上
    字第1364號、84年度臺上字第3197號、85年度臺上字第1608
    號、87年度臺上字第3121 號 判決意旨可資參照。又頭部為
    人體之重要部位，以利器朝人體頭部肆意揮砍，足以致人於
    死，此為一般智慮健全之人所知悉之事實。被告教育程度為
    國中畢業，且被告為上開犯行時為智識成熟之人，此有警詢
    資料在卷足憑（見偵查卷宗第8 頁），且其於本院審理時自
    承：「（人的頭部是不是要害？）是」、「（那刀這樣砍下
    去會不會死？）會」、「（甲○○○這位女士是不是年紀很
    大了？外觀看就是很大了，對不對？）對」、「（她的生活
    機能都退化了，這點你有沒有意見？）沒有」、「（你這樣
    砍下去，會不會有可能讓她死掉？她跟年輕人不一樣，對不
    對？）會」等語（見本院卷第83頁背面至84頁）。故被告既
    有如此之認識，則案發時其對於案發時持刀朝頭部揮砍會造
    成死亡之情事，亦知之甚稔；是依據被告加害時下手之部位
    、用力非輕、數次均砍向頭部之手段，佐以其所執兇器、造
    成被害人甲○○○受有左臉切割傷（7 公分）、左手切割傷
    （5 公分）及右前臂切割傷（1 公分）等傷害，並自98年7
    月26日住院治療，期間並有輸血，至98年7 月31日始出院修
    養，此有苑裡李綜合醫院病歷資料1 份在卷足證（見本院卷
    第52至60頁），依據上開傷痕結果等情狀，顯然被害人甲○○○傷勢甚重，參以被告手持利刃行兇時，揚言要殺害被害
    人全家等情節，彼時被告應有殺人之犯意，堪以認定。綜上
    ，足認被告上開自白與事實相符，被告犯行洵堪認定，應予
    以依法論科。
四、核被告所為，係犯刑法第185 條之3 不能安全駕駛動力交通
    工具罪、同法第277 條第1 項之傷害罪、同法第354 條之毀
    損他人物品罪及刑法第271 條第2 項、第1 項之殺人未遂罪
    。被告有事實欄所載論罪科刑執行之情形，此有臺灣苗栗地
    方法院檢察署刑案資料查註紀錄表及臺灣高等法院被告前案
    紀錄表各1 份在卷可查，其受有期徒刑執行完畢後，5 年之
    內故意再犯有期徒刑以上刑之本罪，為累犯，應依刑法第47
    條第1 項規定加重其刑。又被告雖著手於殺人行為之實施，
    然隨即為證人乙○○制止，而僅止於未遂，應依刑法第25條
    第2 項規定，按既遂犯之刑度減輕其刑，並依法就殺人未遂
    部份先加後減之。至於被告所犯上開4 罪間，犯意各別，行
    為互殊，且觸犯構成要件相異之罪名，自應分論併罰。爰審
    酌被告前有酒後駕車經本院論罪判刑之前科，竟猶不知悔改
    ，再度因服用酒類不能安全駕駛動力交通工具而駕駛，且此
    次酒後駕車，測得呼氣酒精濃度高達每公升0.76亳克，其顯
    然係故意再度違反刑法第185 條之3 之規定，被告不知戒慎
    自持，無視政府三申五令不得酒醉駕車之宣導，竟於酒後體
    內酒精濃度仍高而精神不佳之狀況下，猶駕車上路，且僅因
    細故即任意持安全帽毆打被害人乙○○頭部數下，造成被害
    人乙○○受有傷害，復持菜刀毀壞他人門上玻璃，造成被害
    人乙○○受有財產損失，其行為實無可取，更甚者明知被害
    人甲○○○為年邁之老人，竟仍持菜刀砍殺被害人甲○○○
    頭部要害，罔顧他人性命安危，惡行非淺，被害人乙○○、
    甲○○○分別受有如事實欄所載之傷勢，精神痛苦難以言諭
    ，惟兼衡其於犯後於本院審理時坦承上開犯行，態度尚可等
    情事，及其犯罪動機、手段等一切情狀，分別量處如主文所
    示之刑，並合併定其應執行之刑，以資懲儆。至扣案之菜刀
    1 把，雖係被告供犯本件殺害被害人甲○○○所用之物，然
    被告否認係其所有（見本院卷第83頁），本院亦查無證據證
    明該菜刀係被告所有，自無從宣告沒收之。另被告供本件犯
    傷害罪所用未扣案之安全帽1 頂，未據扣案，無證據證明現
    仍存在，為免將來執行困難，爰不予宣告沒收。
五、據上論斷，應依刑事訴訟法第299 條第1 項前段，刑法第18
    5 條之3 、第277 條第1 項、第354 條、第271 條第2 項、
    第1 項、第47條第1 項、第25條第2 項、第51條第5 款，刑
    法施行法第1 條之1 ，判決如主文。
本案經檢察官洪清秀到庭執行職務。
中    華    民    國    99    年    4     月    14    日
                  刑事第三庭  審判長法  官  柳章峰
                                    法  官  林佩儒
                                    法  官  許蓓雯
以上正本證明與原本無異。
如不服本判決應於收受判決後10日內向本院提出上訴書狀，並應
應敘述具體理由。其未敘述上訴理由者，應於上訴期間屆滿後20
日內向本院補提理由書( 均須按他造當事人之人數附繕本) 「切
勿逕送上級法院」。告訴人或被害人如對本判決不服者，應具備
理由請求檢察官上訴，其上訴期間之計算係以檢察官收受判決正
本之日期為準。
                                    書記官  徐一夫
中    華    民    國    99    年    4     月    14    日
附錄本判決論罪科刑法條全文
中華民國刑法第185條之3
服用毒品、麻醉藥品、酒類或其他相類之物，不能安全駕駛動力
交通工具而駕駛者，處1 年以下有期徒刑、拘役或科或併科15萬
元以下罰金。
中華民國刑法第277條第1項
傷害人之身體或健康者，處 3 年以下有期徒刑、拘役或 1 千元
以下罰金。
中華民國刑法第354條
毀棄、損壞前二條以外之他人之物或致令不堪用，足以生損害於
公眾或他人者，處 2 年以下有期徒刑、拘役或 5 百元以下罰金
。
中華民國刑法第271條第1項、第2項
殺人者，處死刑、無期徒刑或 10 年以上有期徒刑。
前項之未遂犯罰之。

司法院資訊處製作；財團法人民間司法改革基金會備份。
